---
title: "SOK-1004 H24 - Case 5"
author: "Derek J. Clark"
format: pdf
editor: visual
---

# Instruksjoner

Denne oppgaven er laget av Even S. Hvinden og oppdatert av Derek J. Clark. Sistnevnte er ansvarlig for eventuelle feil og mangler.

Oppgaven skal løses interaktivt i RStudio ved å legge inn egen kode og kommentarer. Det ferdige dokumentet lagres med kandidatnummeret som navn `[kandidatnummer]_SOK1004_C5_H24.qmd` og lastes opp på deres GitHub-side. Hvis du har kandidatnummer 43, så vil filen hete `43_SOK1004_C5_H24.qmd`. Påse at koden kjører og at dere kan eksportere besvarelsen til pdf. Lever så lenken til GitHub-repositoriumet i Canvas.

# Bakgrunn, læringsmål

I Forelesning 7 leste dere [kapittel 1 i NOU 2015:1](https://www.regjeringen.no/contentassets/ef2418d9076e4423ab5908689da67700/no/pdfs/nou201520150001000dddpdfs.pdf) "Produktivitet - grunnlag for vekst og velferd." I denne oppgaven skal vi oppdatere tall brukt i analysen. Gjennom arbeidet vil dere repetere de grunnleggende ferdighetene i bruk av API, `tidyverse` og `ggplot` som vi har arbeidet med gjennom kurset. Dere vil også få anledning til å reflektere rundt sammenhengene i nasjonalregnskapet og å grave litt i statistikkbanken hos SSB.

# Last inn pakker

```{r}
# output | false
rm(list=ls()) 
library(tidyverse)
library(rjstat)
library(httr)
```

# Oppgave I: Timeverksproduktivitet i markedsrettede fastlandsnæringer

Reproduser en oppdatert versjon av Figur 1.1 "Timeverksproduktivitet, markedsrettede fastlandsnæringer" i rapporten. Her er produktivitet målt som bruttoprodukt i markedsrettet produksjon i Fastlands-Norge per timeverk, utenom bolig.

## Oppgave Ia

Hvorfor trekker Produktivitetskommisjon fra produksjonen av boligtjenester, offentlig etterspørsel, og inntekter fra olje og gass når de beregner produktivitet?

*\[*

-   **Boligtjenester**: På grunn av at verdistigning i boligmarkedet ikke er direkte omsettbart, kan dette ikke regnes som et vurderbat parameter. Selv om boligleiepriser kunne vært inkludert, ville det basert seg på antagelser som ikke nødvendigvis reflekterer realiteten.

```{=html}
<!-- -->
```
-   **Inntekter fra olje og gass**: Denne sektoren er svært omfattende og har en så stor påvirkning at inkluderingen av den ville påvirke resultatene så mye at man ville fått et urealistisk bilde av situasjonen.

-   **Offentlig etterspørsel**: Utelatt siden det ikke omsettes på det åpne markedet.*\]*

## Oppgave Ib

Skriv kode som bruker en JSON-spørring til å lage en oppdatert versjon av figuren, med observasjoner fra 1996 til 2022. Beregn gjennomsnittlig årlig endring for perioden 1996 - 2005 og, 2005-2013, og 2006 - 2022. Står konklusjonen i rapporten seg?

**Merknad.** Det er tidvis store revisjoner i nasjonalregnskapet. Du må regne med at individuelle tall på årlig endring kan avvike en god del, opp til et halvt prosentpoeng, mens de gjennomsnittlige veksttallene burde avvike noe mindre.

**Tips:** Du henter data på timeverk og bruttoprodukt fra henholdsvis tabell 09174 og 09170.

```{r}

# løs oppgave 1b her

# Setter lokaliteten til norsk bokmål med UTF-8.
Sys.setlocale("LC_CTYPE", "nb_NO.UTF-8")

# Laster inn tabell 0917

url <- "https://data.ssb.no/api/v0/no/table/09170/"

query <- '{
  "query": [
    {
      "code": "NACE",
      "selection": {
        "filter": "vs:NRNaeringPubAgg",
        "values": [
          "pub2X68B",
          "nr23fn"
        ]
      }
    },
    {
      "code": "ContentsCode",
      "selection": {
        "filter": "item",
        "values": [
          "BNPB2"
        ]
      }
    },
    {
      "code": "Tid",
      "selection": {
        "filter": "item",
        "values": [
          "1995",
          "1996",
          "1997",
          "1998",
          "1999",
          "2000",
          "2001",
          "2002",
          "2003",
          "2004",
          "2005",
          "2006",
          "2007",
          "2008",
          "2009",
          "2010",
          "2011",
          "2012",
          "2013",
          "2014",
          "2015",
          "2016",
          "2017",
          "2018",
          "2019",
          "2020",
          "2021",
          "2022"
        ]
      }
    }
  ],
  "response": {
    "format": "json-stat2"
  }
}'

hent_indeks.tmp <- url %>%
  POST(body = query, encode = "json")

# Lagrer linken som en tibble df
df <-  hent_indeks.tmp %>%
  content("text") %>%
  fromJSONstat() %>%
  as_tibble()


# Bruker pivot wider for å gjøre om boligtjenester og fastlandstjenester til kolonner

df <- df %>% 
  pivot_wider(names_from = næring, values_from = value)

df$år<- df$år%>% 
  as.integer()

df <- df %>% 
  rename(bolig = 'Boligtjenester, egen bolig') %>% 
  rename(fastland = '¬ Markedsrettet virksomhet Fastlands-Norge')

df <- df %>% 
  mutate(justert = fastland-bolig)




# Laster inn tabell 09174

url2 <- "https://data.ssb.no/api/v0/no/table/09174/"

query2 <- '{
  "query": [
    {
      "code": "NACE",
      "selection": {
        "filter": "vs:NRNaeringPubAgg",
        "values": [
          "nr23fn"
        ]
      }
    },
    {
      "code": "ContentsCode",
      "selection": {
        "filter": "item",
        "values": [
          "Timeverk"
        ]
      }
    },
    {
      "code": "Tid",
      "selection": {
        "filter": "item",
        "values": [
          "1995",
          "1996",
          "1997",
          "1998",
          "1999",
          "2000",
          "2001",
          "2002",
          "2003",
          "2004",
          "2005",
          "2006",
          "2007",
          "2008",
          "2009",
          "2010",
          "2011",
          "2012",
          "2013",
          "2014",
          "2015",
          "2016",
          "2017",
          "2018",
          "2019",
          "2020",
          "2021",
          "2022"
        ]
      }
    }
  ],
  "response": {
    "format": "json-stat2"
  }
}'

hent_indeks2.tmp <- url2 %>%
  POST(body = query2, encode = "json")

# Lagrer linken som en tibble df2
df2 <-  hent_indeks2.tmp %>%
  content("text") %>%
  fromJSONstat() %>%
  as_tibble()


df2$år <- df2$år %>% 
  as.integer()

Kombinert_df <-
  inner_join(df2,df, by = "år") %>% 
  select(år, justert, value)

Kombinert_df <- Kombinert_df %>% 
  rename(timer = value,
         netto = justert)
# Regner ut timer i brutto
Kombinert_df <- Kombinert_df %>% 
  mutate(BruttoTimer = netto/timer)

# Regner prosentvis endring
Kombinert_df <- Kombinert_df %>% 
  filter(år >= 1995) %>%
  mutate(Endring_prosent = (BruttoTimer - lag(BruttoTimer)) / lag(BruttoTimer) * 100)

# Regner ut gjennomsnittet for tidsperiodene
gjsnitt_1 <- Kombinert_df %>% 
  filter(år >= 1996 & år <= 2005) %>%
  summarise(gjsnitt = mean(Endring_prosent, na.rm = TRUE))

gjsnitt_2 <- Kombinert_df %>%
  filter(år >= 2005 & år <= 2013) %>%
  summarise(gjsnitt = mean(Endring_prosent, na.rm = TRUE))

gjsnitt_3 <- Kombinert_df %>%
  filter(år >= 2006 & år <= 2022) %>%
  summarise(gjsnitt = mean(Endring_prosent, na.rm = TRUE))
  


# Generer plottet
Kombinert_df %>%
  filter(år >= 1996) %>% 
 ggplot(aes(x = år, y = Endring_prosent)) +
  geom_bar(stat = "identity", fill = "green") +
  geom_segment(data = gjsnitt_1, aes(x = 1996, xend = 2005, y = gjsnitt, yend = gjsnitt), color = "black", size = 1) +
  geom_segment(data = gjsnitt_2, aes(x = 2005, xend = 2013, y = gjsnitt, yend = gjsnitt), color = "black", size = 1) +
  geom_segment(data = gjsnitt_3, aes(x = 2006, xend = 2022, y = gjsnitt, yend = gjsnitt), color = "black", size = 1) +
  geom_text(data = gjsnitt_1, aes(x = 2000, y = gjsnitt, label = paste(round(gjsnitt, 2))), vjust = -1, color = "black") +
  geom_text(data = gjsnitt_2, aes(x = 2009, y = gjsnitt, label = paste(round(gjsnitt, 2))), vjust = -1, color = "black") +
  geom_text(data = gjsnitt_3, aes(x = 2017, y = gjsnitt, label = paste(round(gjsnitt, 2))), vjust = -1, color = "black") +
  labs(title = "",
       x = "år",
       y = "Prosentvis endring") +
  theme_minimal()
  
```
